臺灣高等法院臺中分院民事判決　　　　　 94年度上字第289號
上　訴　人　甲○○
　　　　　　　　　　　　　之2
訴訟代理人　常照倫律師
複 代理 人　張瓊文律師
被 上訴 人　行政院國軍退除役官兵輔導委員會
法定代理人　乙○○
訴訟代理人　許博堯律師
複 代理 人　陳宏盈律師
上當事人間返還土地事件，上訴人對於中華民國94年5月27日臺
灣臺中地方法院第一審判決（92年度訴字第240號），提起上訴
，本院於民國94年12月7日辯論終結，判決如下：
    主　　  文
上訴駁回。
第二審訴訟費用由上訴人負擔。
    事實及理由
一、本件原審判決關於事實、理由之記載，均無違誤，爰引用之
    。
二、上訴人上訴意旨略以：(一)上訴人占有系爭土地係依據行政院
    台47經字第1865號「東西橫貫公路沿線農業資源開發方案」
    之規定配耕，係公法借貸契約之爭執，不能提起民事訴訟。
    (二)上訴人係於民國（以下同）51年間依據上開行政院令合法
      配耕系爭土地，有武陵農場函、前福壽山農場場長，立據
      為證。又依被上訴人於原審所提出之配耕清冊，系爭有勝
      段193地號土地（重測前為勝光段38地號），被上訴人既
      承認係合法配耕予上訴人，竟又訴請上訴人返還該土地，
      亦有違誤，且上訴人目前仍有受安置照顧之需要，依借貸
      目的尚未使用完畢，被上訴人不得任意請求上訴人交還土
      地。(三)上訴人獲配耕之系爭土地，並非無償，無代價，被
      上訴人片面主張收回土地，係權利濫用，不應准許。上訴
      聲明：(一)原判決廢棄。(二)上開廢棄部分，被上訴人於第一
      審之訴及假執行之聲請均駁回。
三、被上訴人答辯意旨略以：(一)被上訴人係主張上訴人無權占有
    被上訴人管理之國有土地，依民法第767條規定行使物上請
    求權，乃私法法律關係，普通法院自有審判權。(二)上訴人雖
    為被上訴人所屬武陵農場之場員，然其受武陵農場配耕之土
    地為重測前座落台中縣和平鄉○○段26地號（面積1.0587公
    頃）、26-1地號（面積0.0853公頃）、38地號內（面積0.01
    50公頃）及54地號內（面積0.8560公頃）等四筆土地，面積
    合計2.0150公頃，並非被上訴人請求交還之15筆系爭土地，
    有武陵農場所出具函文及農場場員配耕土地清冊可參。答辯
    聲明：上訴駁回。
四、經查：
　(一)本件被上訴人係主張上訴人無權占有其管理之台中縣和平鄉
  　○○段174地號等系爭15筆土地，依民法第767條規定行使物
    上請求權，故本件訴訟標的為民法物上請求權，為私法法律
    關係，屬民事訴訟範疇，普通法院自有審判權。已據原判決
    於事實及理由三，論述綦詳，爰予引用。
　(二)按以無權占有為原因，請求返還所有物之訴，被告以非無權
  　占有為抗辯者，原告於被告無權占有之事實，無舉證責任；
    被告就其取得占有，係有正當權源之事實，應舉證證明之（
    最高法院72年度台上字第1552號判決意旨參照）。本件被上
    訴人主張上訴人無權占有如原審判決所載之系爭台中縣和平
    鄉○○段等174地號等15筆土地，上訴人即應就其有正當權
    源之事實負舉證責任。雖上訴人主張其占有系爭右揭174號
    等15筆土地係依行政院所頒布「東西橫貫公路沿線農業資源
    開發方案」獲配耕，惟被上訴人則陳明上訴人依上開方案獲
    配耕之土地為前揭26地號（重測後為有勝段180地號內1.058
    7公頃）、26-1地號（重測後為同段179地號內0.0853公頃）
    、38地號內（重測後為同段193地號內0.0150 公頃）、54地
    號內（重測後為同段197地號內0.856公頃）等四筆土地，並
    提出武陵農場場員配耕土地清冊影本乙紙附原審卷為憑（見
    原審卷第49頁）。至於上揭系爭174地號15筆土地則不在配
    耕範圍。再查系爭有勝段193號土地（重測前為勝光段38地
    號土地）於90年2月7日登錄時面積為0.030253 公頃，92年9
    月3日地政機關逕為分割增加地號193-1地號、193地號面積
    為0.028411公頃、193-1地號面積為0.001842 公頃，有土地
    謄本在原審卷可稽（見原審卷第7.177、178頁）。上開配耕
    清冊載明僅為193地號內之0.0150公頃土地，並非全部193地
    號均屬配耕範圍。被上訴人於原審及本院已陳明如原判決附
    圖六所載193地號Ｂ部分始屬配耕範圍，其餘Ａ部分及附圖
    七所示193-1地號則屬上訴人無權占有土地（見原審卷第77
    頁、本院卷第46頁）。上訴人主張193地號土地均屬配耕範
    圍，殊屬誤會。除外上訴人並未能舉證證明其占有如原審判
    決主文第一、二、三項所示之系爭174號筆15筆土地有何正
    當權源。被上訴人主張上訴人無權占有上開土地可信為真實
    。末按民法第148條係規定行使權利，不得以損害他人為主
    要目的，若當事人行使權利，雖足使他人喪失利益，而苟非
    以損害他人為主要目的，即不在該條所定範圍之內，最高法
    院法45台上字第105號著有判例。本件被上訴人訴請上訴人
    返還其不法占用被上訴人管領之系爭土地，雖足使上訴人喪
    失不法利益；惟係行使法律上保障合法權利之必要行為，尚
    難謂以損害上訴人為主要目的，上訴人主張被上訴人權利濫
    用，尚乏依據。
五、原審以上訴人占有前揭系爭174號等15筆土地，並於有勝段
    193地號土地內如原判決如附圖六所示Ａ部分，同段193之1
    地號土地上有地上物，於羅葉段59地號土地如附圖五所示Ａ
    、Ｃ部分上種菜，Ｂ部分上建屋，為無權占有，被上訴人依
    民法第767條規定訴請移除地上物交還土地，為有理由，並
    依兩造聲請，分別酌定相當擔保金，宣告假執行及免為假執
    行，均無違誤。上訴聲明求為廢棄改判，為無理由，應予駁
    回。又本件事證已臻明確，兩造其餘攻擊防禦方法及事證，
    核與判決結果無影響，爰不逐一論述，附此明。
據上論結，本件上訴為無理由，依民事訴訟法第449條第1項、第
78條判決如主文。
中　　華　　民　　國　　94　　年　　12　　月　　21　　日
                  　　民事第六庭審判長法　官　吳火川
                                      法　官  饒鴻鵬
                                      法　官  陳繼先
以上正本係照原本作成。
上訴人得上訴。
如對本判決上訴，須於收受判決送達後日內向本院提出上訴書
狀，其未表明上訴理由者，應於提出上訴後日內向本院提出上
訴理由書 (須按他造人數附具繕本)。上訴時應提出委任律師為
訴訟代理人之委任狀。具有民事訴訟法第四百六十六條之一第一
項但書或第二項之情形為訴訟代理人者，另應附具律師及格證書
及釋明委任人與受任人有該條項所定關係之釋明文書影本。
                                      書記官　許哲禎
中　　華　　民　　國　　94　　年　　12　　月　　21　　日
                                                      Ｖ
